---
title: "Introdução ao R para Jornalistas - Parte 2"
author: "Manoel Galdino e Jessica Voigt"
date: "12 de junho de 2018"
output: html_document
---

Vamos agora trabalhar com um problema real?
Vamos comparar o número de abstenções em eleições com a taxa do recadastramento biométrico. A ideia aqui é verificar se essas duas variáveis (abstenção e recadastramento) podem estar relacionadas. Vamos utilizar dados das últimas eleições do TSE. 

    1. Vá em https://goo.gl/UaLsjz  e baixe os arquivos "biometria.csv" e "comparecimento.csv" ;
    2. Salve em uma pasta conhecida. 

Verifique se o seu diretório está no lugar correto com o *getwd()* e, caso não esteja, redefina-o com o *setwd()*.
    
Vamos importar os dois arquivos.csv com o *fread()*:

```{r, eval=FALSE, message=FALSE, warning=FALSE}
#data.table:fread
#dplyr:glimpse

# importando dados de municípios com biometria
biometria_dados <- fread("biometria.csv")
glimpse(biometria_dados)

# importando dados de comparecimento para SP, MG e PE
dados_comparecimento <- fread("comparecimento.csv")
glimpse(dados_comparecimento)

```


Vamos verificar o grau de abstenções baseado nas eleições municipais do banco dados_comparecimento. Para isso vamos filtrar a DESCRICAO_CARGO = "VEREADOR" e ai juntar com os dados de abstenção.

Reparem: colocamos o filter, teremos apenas **um município por linha**, de modo que podemos dizer que **cada observação corresponde a um município**.

Por fim, o "NOME_MUNICIPIO" no banco dados_comparecimento está em caixa alta e acentuada, o que para o R significa dizer que é diferente do que está na coluna "municipio" do banco biometria_dados. Então, vamos ter que sobrescrever a coluna NOME_MUNICÍPIO com valores em caixa-baixa e sem acento. Para isso utilizaremos o *mutate()* junto com as funções nativas *tolower()* e *iconv()*. Só então poderemos usar o *left_join()* para juntarmos os dois bancos:

```{r, eval=FALSE, message=FALSE, warning=FALSE}
#nativo:tolower
#nativo:iconv
#dplyr:filter
#dplyr:mutate
#dplyr:left_join

elec_biometria <- dados_comparecimento %>%
  filter(DESCRICAO_CARGO == "VEREADOR") %>%
  mutate(NOME_MUNICIPIO = tolower(NOME_MUNICIPIO),
         NOME_MUNICIPIO = iconv(NOME_MUNICIPIO, to="ASCII//TRANSLIT"))  %>%
  left_join(biometria_dados, by=c("SIGLA_UF" = "uf" , "NOME_MUNICIPIO" = "municipio"))
```

O *iconv()* converte vetores de texto entre diferentes encodings. O que precisamos saber aqui é que quando convertemos para "ASCII//TRANSLIT" estamos, na prática, retirando os acentos.

Percebam também que o *left_join()* está juntando os bancos com base em dois critérios: uf e município. Fazemos isso pois existem municípios com o mesmo nome em estados diferentes. Aqui, a ordem faz diferença: *primeiro junte por UF e depois veja o nome do município* 

Vamos ver como está o nosso banco agora:

```{r, eval=FALSE, message=FALSE, warning=FALSE}
glimpse(elec_biometria)
```

Percebam que as colunas "data" e "eleitores" estão cheias de colunas vazias (*NA*) . Por que que isso acontece?

Quando o banco da esquerda possuem colunas que não dão match com o banco da direita, então as colunas importadas do banco da direita, nessas linhas, ficam vazias. 

No nosso caso, **as linhas das colunas "data" e "eleitores" que não estão vazias são aquelas cuja cidade (linha) teve recadastramento biométrico**.

Agora vamos sobrescrever o banco elec_biometria , criando uma nova coluna que responderá de uma forma ou de outra, dependendo da condição que a gente dá usando o *if_else()* do pacote dplyr(como o SE no Excel). Vejamos primeiro um exemplo:

```{r, eval=FALSE, message=FALSE, warning=FALSE}
#if_else(condição, resultado_se_verdadeiro, resultado_se_falso)
```

Simples, não?
Agora vamos aplicar no nosso caso:

```{r, eval=FALSE, message=FALSE, warning=FALSE}
#dplyr:if_else

elec_biometria <- elec_biometria %>%
  mutate(situacao_recadastramento = if_else(!is.na(data), "recadastro", "sem recadastro"))

```

*Crie a coluna bol_biometria com os valores: Se data não é NA* - !is.na(data) - *então escreva "recadastro", senão escreva "sem recadastro"*.

Viu? Criamos uma variável para explicar quando aparece e quando não aparece o NA.


######Obs: existe uma função *ifelse()* nativa, mas ela apresenta problemas quando aplicamos para variáveis de datas. Por isso, eu particularmente prefiro o uso do *if_else()* do dplyr. Fora esse detalhe, as duas funções operam da mesma maneira.

Agora vamos comparar as abstenções com o recadastramento biométrico. Usando o *group_by()* vamos agrupar duas variáveis: estado (SIGLA_UF) e a situação do recadastramento (situacao_recadastramento). 
Depois de agrupadas, vamos obter a média de abstenções (QTD_ABSTENCOES) com o percentual de abstenções em relação à quantidade de pessoas aptas à votar (QTD_APTOS) usando o *summarise()*

```{r, eval=FALSE, message=FALSE, warning=FALSE}
elec_biometria %>%
  group_by(SIGLA_UF, situacao_recadastramento) %>%
  summarise(media_abstencoes = mean(QTD_ABSTENCOES),
            media_perc = round(sum(QTD_ABSTENCOES)/sum(QTD_APTOS), 2))
```

Quais conclusões podemos tirar?

***
> Considerações finais:

Espero que tenham gostado da aula de hoje. Esses tutoriais estarão sempre disponíveis para que vocês possam consultar futuramente e aplicar o que vocês aprenderam aocotidiano de vocês. 

Queria por fim passar algumas dicas para vocês:

* Stackoverflow : Caso tenha dúvidas de como funciona um determinado comando ou fazer uma operação, consulte o site https://pt.stackoverflow.com/ . Sempre pergunte mencionando a linguarem que você está utilizando, no caso R .
* Veja o [Dplyr Cheatsheet](https://www.rstudio.com/wp-content/uploads/2015/02/data-wrangling-cheatsheet.pdf) para nunca mais errar comandos com o dplyr .
* Caso outras dúvidas sobre a aula de hoje venham a aparecer, escreva para jvoigt@transparencia.org.br 

### Até a próxima!